【裁判字號】    97,消債更,1520
【裁判日期】    980216
【裁判案由】    更生事件
【裁判全文】
臺灣臺南地方法院民事裁定          97年度消債更字第1520號
聲  請  人
即  債務人  甲○○
代  理  人  徐豐益律師
上列當事人因消費者債務清理事件聲請更生，本院裁定如下：
    主  文
聲請駁回。
聲請程序費用新臺幣壹仟元由聲請人負擔。
    理  由
一、按債務人對於金融機構因消費借貸、自用住宅借款、信用卡
    或現金卡契約而負債務，在聲請更生或清算前，應提出債權
    人清冊，以書面向最大債權金融機構請求協商債務清償方案
    並表明共同協商之意旨；又按自債務人提出協商請求之翌日
    起逾三十日不開始協商，或自開始協商之翌日起逾九十日協
    商不成立，債務人得逕向法院聲請更生或清算，消費者債務
    清理條例（下稱消債條例）第151條第 1項及第153條分別定
    有明文。揆諸前揭第151條第1項立法意旨無非認債務人對於
    金融機構因前開原因所負欠債務，其法律關係較為單純明確
    ，金融機構並已訂有債務協商機制，如能協商成立，債務人
    不需依消債條例聲請更生或清算，可疏減法院負擔，有效分
    配司法資源，並使債務人得自主解決其債務，爰就此部分採
    行協商前置主義。是以，債務人對於金融機構因消費借貸等
    原因而負債務者，仍須先以書面向最大債權金融機構提出協
    商請求，又依同條例第 153條規定，亦僅於金融機構逾期不
    開始協商或協商不成立後，始得逕向法院聲請更生或清算。
    再按聲請更生或清算不合程式或不備其他要件者，法院應以
    裁定駁回之，但其情形可以補正者，法院應定期間先命補正
    ，復為同條例第8條所明定。
二、本件聲請意旨略以：
  (一)聲請人即債務人甲○○有不能清償債務情事，於民國97年 7
    月10日向最大債權金融機構中國信託商業銀行發函提出協商
    請求，中國信託商業銀行於97年 7月14日寄發前置協商補件
    通知函後，聲請人即於97年 7月21日寄發補件函，並隨函檢
    附(1)勞工保險被保險人投保資料表及明細表(2)前置協商申請
    人財產及收支狀況說明書（1.財產目錄2.每月收入明細3.每
    月支出明細4.受申請人扶養人5.營業活動6.債務人清冊7.債
    權人清冊8.積欠債務原因9.兄弟姊妹共幾人）(3)國稅局核發
    財產歸屬清單、國稅局核發95、96年綜合所得稅清單(4)近三
    個月薪資證明文件影本(5)金融機構債權人清冊(6)本人身份證
    正、反面影本(7)前置協商申請書，該行於97年 7月23日收受
    上函，並於97年7月24日、7月30日、 8月4日、8月12日發函
    屢次要求補件，聲請人於97年 8月11日發函並隨函檢附該行
    規定之必備文件及表格進行第二次補件，並向該行表明共同
    協商之意旨，該行於97年8月14日收受上函後，卻於97年8月
    25日發前置協商補件通知函子聲請人告知「客戶依〈消費者
    債務清理條例前置協商〉申請協商，本行經多次通知未補足
    協商相關文件，並多次聯繫不上，今依作業準則規範本行將
    於8月底前退件結案，屆時需於6個月後始能再次申請」；後
    於97年9月2日竟以無法聯繫到本人（失聯）退件。事實上，
    聲請人母親（杜魏豔珠）於住家電話接獲中國信託商業銀行
    之來電，亦告知銀行法務「本人對此協商事件不清楚」請直
    接聯絡聲請人，聲請人母親（杜魏豔珠）亦告知聲請人接獲
    銀行來電；銀行於上班時間亦來電聯絡聲請人無法協商，卻
    以無法聯繫到本人（失聯）退件。
  (二)聲請人為表示最大協商誠意再於97年10月 4日發函提出協商
    請求並第三次隨函檢附協商準則規定之必備文件及表格正本
    ，並表明共同協商之意旨，該行於97年10月 6日收受上函；
    而聲請人卻於97年10月 8日收到該行全份前置協商函退件。
    聲請人復於97年11月21日發郵局存證信函予最大債權銀行中
    國信託商業銀行，並97年12月1日下午4時45分電洽至該行，
    而該行卻表明拒發「協商不成立」通知書。
  (三)聲請人於97年7月、4月接獲臺北地方法院97年度執字第3545
    7號強制執行命令，聲請人於97年12月8日發函要求債權人萬
    榮行銷顧問股份有限公司於文到七日內表明是否同意延緩執
    行法扣薪資，至今仍未獲該執行銀行答覆。迄今民國97年12
    月18日止皆未獲該債權銀行同意，依消費者債務清理條例施
    行細則第44條規定：債務人依本條例第151條第1項規定：請
    求協商債務清償方案後，任一債權金融機構於協商期間內對
    其財產聲請強制執行者，視為協商不成立；債權金融機構於
    債務人請求協商前已聲請法院開始強制執行程序，而不同意
    延緩執行者，視為協商不成立。爰依法向鈞院提出更生程序
    之聲請等語。
三、本件聲請人雖主張：因有對於金融機構因消費借貸及信用卡
    契約而負債務，且曾發函向最大債權金融機構中國信託商業
    銀行請求共同協商債務清償方案，該函並經該銀行於97年 7
    月11日收受，聲請人並經二次補正相關申請文件，然該行卻
    於97年8月25日發前置協商補件通知函子聲請人告知「客戶
    依〈消費者債務清理條例前置協商〉申請協商，本行經多次
    通知未補足協商相關文件，並多次聯繫不上，今依作業準則
    規範本行將於8月底前退件結案，屆時需於6個月後始能再次
    申請」；竟於97年9月2日以無法聯繫到本人（失聯）退件。
    事實上，聲請人母親（杜魏豔珠）於住家電話接獲中國信託
    商業銀行之來電，亦告知銀行法務「本人對此協商事件不清
    楚」請直接聯絡聲請人，聲請人母親（杜魏豔珠）亦告知聲
    請人接獲銀行來電；銀行於上班時間亦來電聯絡聲請人無法
    協商，卻以無法聯繫到本人（失聯）退件云云，惟查：
  (一)為落實協商前置程序，促其能發揮債務人自主解決其債務，
    疏減法院負擔，有效分配司法資源之立法目的，使受理協商
    之金融機構能正確掌握債務人之財產、收入、業務及信用狀
    況，及參與協商之金融機構得及時取得資訊，並使債權人、
    債務人雙方得充分溝通，以順利進行協商程序，受理協商之
    最大金融機構自得要求債務人正確詳實提出及陳報其相關財
    產、收入等資料文件。準此，中華民國銀行公會（下稱銀行
    公會）為使協商前置程序順利並快速進行，擬定相關所需文
    件說明：包括(一)前置協商申請書。(二)身分證正反面影本。(三)
    申請人財產及收支狀況說明書。(四)債權人清冊。(五)近 2年綜
    合所得資料清單及最近1個月核發財產資料。(六)近3個月薪資
    證明（如無證明請出具收入切結書）。(七)勞工保險投保資料
    表及明細（如無資料可免提供），並於網路上公告、備妥相
    關申請表格供債務人下載使用，經核，前開文書既屬達成協
    商所必要審核文件（包含為確認「確為債務人本人申請協商
    」及「可能履行之協商內容」等），且已較債務人向法院聲
    請更生或清算時所應提出及檢附文件簡便（應無提出之困難
    性），並於協商不成立後可挪作聲請更生或清算應提出文件
    之一部。且參以，協商前置之立法意旨既在疏減法院負擔，
    而責由最大債權銀行介入以求當事人間之自主解決債務，則
    最大債權銀行於適當範圍內通知債務人配合提出相關文件，
    以減輕最大債權銀行依法授權調取（詳消債條例第151條第2
    項）之不便，堪認係符衡平原則而無不妥之處。亦即銀行公
    會所訂前述應檢附之文件，雖較法律所規定之內容煩瑣，但
    仍有其必要，並易促成協商方案形成。基上所述，倘最大債
    權銀行依前開規定通知債務人補正，而債務人無正當理由，
    不予以補正時，顯係故意以此脫法方法延滯協商程序之進行
    ，以達其意圖規避協商前置制度之不法目的，如准其所為，
    勢將造成協商前置制度條文形同具文，故應認債務人並不得
    再執此可歸責於己之事由，逕援引消債條例第 153條前段規
    定主張最大債權銀行逾30日不開始協商，而得逕向法院聲請
    更生或清算。
  (二)查聲請人於97年 7月10日向最大債權金融機構中國信託商業
    銀行發函提出協商請求，其所提出之函件僅載附前置協商函
    方式向中國信託商業銀行申請前置協商，然就相關前置協商
    文件均付之闕如，中國信託商業銀行於收受上開函件後，於
    97年 7月14日寄發前置協商補件通知函要求補正(1)前置協商
    申請書、(2)近一個月金融機構債權人清冊、(3)身分證正反面
    影本、(4)前置協商申請人財產及收支狀況說明書、(5)近兩年
    度綜合所得資料清單及最近一個月核發之財產資料清單、(6)
    近三個月薪資證明文件，無前資料者出具收入切結書、(7)勞
    工保險被保險人投保資料表及明細正本等文件，聲請人雖於
    97年 7月21日補正文件，然僅具備上開(1)(2)(3)三項文件，中
    國信託商業銀行人員遂即多次聯絡聲請人請其補正必要文件
    ，惟聲請人雖復於97年 8月11日發函補正，然亦僅補正上開
    (6)一項文件，其他如財產收支狀況說明書、財產清單及近兩
    年之綜合所得稅清單、勞工保險卡等文件皆未補正，中國信
    託商業銀行協商人員復再多次去電聲請人，聲請人本人聯絡
    電話非無人皆聽，即係語音留言狀態，幾乎完全失聯無法聯
    繫，中國信託商業銀行乃於97年9月2日以「無法聯繫到本人
    （失聯）」為由退件，前置協商視為自始未開始，並請聲請
    人自退件日起屆滿六個月後備齊其必要文件後後再重新提出
    申請等情，業經本院依職權向中國信託商業銀行查明屬實，
    並有該行98年2月2日民事更生陳報狀暨陳報狀檢附之通聯紀
    錄、收件清單在卷足徵。
  (三)經審視債權人中國信託商業銀行於97年 7月14日函請聲請人
    補正財產收支狀況說明書、財產清單及近兩年之綜合所得稅
    清單、勞工保險卡等事項，均是聲請人自身之財產狀況資料
    且可向相關機關聲請取得，聲請人提出並無現實上之困難，
    乃其未提出該文件予中國信託商業銀行，經中國信託商業銀
    行發函及電話知促請其補提後，仍拒不提出，隨即向本院聲
    請更生，實難認其有依消債條例規定向最大債權金融機構請
    求為前置協商之真意。而債權人中國信託商業銀行於聲請人
    提出協商申請後，請其補提上開財產狀況資料，以真實瞭解
    聲請人之實際財產狀況，決定是否有開始協商之實益，實屬
    合理而非苛求，因有無協商之實益及成立如何協商條件，債
    務人之財產狀況及還款能力，自屬重要事項，是以，聲請人
    不補提自身之財產狀況及還款能力證明，即單方要求債權銀
    行與之開始協商，則對此不開始協商之結果，實乃可歸責債
    務人個人之事由所致。況且，聲請人就前揭所列之必備文件
    尚有待其補正，經債權人中國信託商業銀行協商人員再多次
    去電聲請人，聲請人本人聯絡電話非無人皆聽，即係語音留
    言狀態，聲請人幾乎完全失聯無法聯繫，此有上開通聯紀錄
    在卷足憑，益徵聲請人毫無協商之真意，從而，中國信託商
    業銀行以「無法聯繫到本人（失聯）」為由退件，並認其情
    形「前置協商視為自始未開始」，均自屬有據。
四、聲請人又謂：其於97年10月 4日發函提出協商請求並第三次
    隨函檢附協商準則規定之必備文件及表格正本，並表明共同
    協商之意旨，卻於97年10月 8日收到債權人中國信託商業銀
    行全份前置協商函退件。聲請人復於97年11月21日發郵局存
    證信函予最大債權銀行中國信託商業銀行，並97年12月 1日
    電洽至該行，而該行卻表明拒發「協商不成立」通知書云云
    。然依中國信託商業銀行97年9月2日前置協商退件通知函（
    Ｂ）所載：「本行/ 本公司已收到台端之前置協商申請文件
    ，茲因台端此次申請事涉下列事由，將視為前置協商自始未
    開始，請台端自退件日起屆滿六個月後備齊必要文件後始可
    重新申請。無法聯繫到本人（失聯）。」等語。可見本件係
    聲請人申請協商後，中國信託商業銀行聯繫無著，而未曾進
    行協商，而視為自始未經協商。且該銀行通知已經敘明得於
    6 月後協商，聲請人應再行申請協商，而非逕行主張協商不
    成立。從而，本件聲請因未合法踐行前置協商程序，與消費
    者債務清理條例第151條第1項之規定未符。
五、本件聲請人雖另主張其曾於97年12月8日依消債條例施行細
    則第44條之規定，發函要求債權人萬榮行銷顧問股份有限公
    司於文到7日內表明是否同意就臺灣臺北地方法院97 年度執
    字第 35457號強制執行事件延緩執行，上開債權人於收受上
    開函文後，迄今並未答覆聲請人，依前述消債條例施行細則
    第44條之規定，本件已視為協商不成立云云。然查：
  (一)按消債條例施行細則第44條之立法說明亦載明：為使債務協
    商機制不致因債權金融機構聲請或繼續強制執行程序而落空
    ，債務人依消債條例第151條第1項規定請求協商債務清償方
    案後，任一債權金融機構於協商期間內對其財產聲請強制執
    行；或債權金融機構於債務人請求協商前已聲請法院開始強
    制行程序，而不同意延緩執行者，均視為協商不成立，俾利
    債務人得儘速向法院聲請更生或清算。亦即債權金融機構於
    債務人提出協商請求後，若仍聲請強制執行或不同意延緩執
    行者，顯無協商意願，始得視為協商不成立，若債務人自始
    未曾依消債條例第151條第1項提出債權人清冊，以書面向最
    大債權金融機構請求協商債務清償方案，並表明共同協商之
    意旨請求協商，或未曾將已請求協商之意旨通知執行中之債
    權金融機構，則該債權金融機構無法知悉已有協商之請求，
    並據以判斷是否參與協商或同意延緩執行。且若債務人無庸
    依消債條例第151條第1項所定之協商前置機制，即得要求執
    行中之任一債權金融機構延緩執行，並以債權金融機構不同
    意延緩或未予答覆為由，即視為協商不成立，並據以請求更
    生，則無異以延緩執行為手段，而規避消債條例第151條第1
    項所定之協商前置程序，此顯非消債條例施行細則第44 條
    之制定原意。
  (二)本件聲請人申請協商後，經中國信託商業銀行通知補正，尚
    未補正而經退件，視為自始未經協商，業經本院認定如，是
    聲請人既未踐行前置協商程序，則揆諸前揭說明，自與消債
    條例施行細則第44條規定之要件不符。況且，依聲請人提出
    之證據觀之，聲請人於97年12月 8日發律師函予萬榮行銷顧
    問股份有限公司時，該函僅援引法條規定表示「請貴金融機
    構於首開期間表明是否同意延緩上述強制執行事件之執行，
    以利債務清理」，並未表明其業已向最大債權金融機構請求
    開始債務協商之意旨，則萬榮行銷顧問股份有限公司於收受
    上開函文後，自無從得悉聲請人發函目的，究竟僅係為逃避
    債務拖延執行程序，抑或係因有協商誠意而請求延緩執行，
    故聲請人以其業已符合消債條例施行細則第44條之規定聲請
    更生云云，亦難謂適法。
六、綜上所述，聲請人之本件聲請並未遵循消債條例第151條第1
    項之規定，與全體金融機構債權人先行債務協商之機制，且
    上開欠缺又屬無從補正，參照前述說明，爰依同條例第 8條
    規定，駁回其聲請。
中    華    民    國    98    年    2     月    16    日
                  民事第一庭    法  官  蔡美美
上為正本係照原本作成。
如不服本裁定，應於裁定送達後10日內，以書狀向本院提出抗告
，並繳納抗告費新臺幣1千元。
中    華    民    國    98    年    2     月    17    日
                                書記官  謝明達


司法院資訊處製作；財團法人民間司法改革基金會備份。
